【裁判字號】    95,台抗,355
【裁判日期】    950824
【裁判案由】    偽造文書聲明異議
【裁判全文】
最高法院刑事裁定              九十五年度台抗字第三五五號
    抗  告  人  台灣高等法院檢察署檢察官
    聲明異議人  甲○○
                        之1號（另案在監執行）
上列抗告人因聲明異議人偽造文書執行案件，不服台灣高等法院
中華民國九十五年五月八日撤銷原處分命令之裁定（九十五年度
聲更(二)字第六號），提起抗告，本院裁定如下：
    主  文
原裁定撤銷，應由台灣高等法院更為裁定。
    理  由
本件原裁定意旨以：聲明異議人即被告甲○○因偽造文書一案，
經判處有期徒刑三年確定，扣案之新台幣（下同）三百七十九萬
六千一百元未經宣告沒收，而依刑事訴訟法第三百十七條規定：
「按判決後扣押物未經諭知沒收者，應即發還」，同法第一百四
十二條第二項規定：「扣押物因所有人、持有人或保管人之請求
，得命其負保管之責，暫行發還。」，是扣押物不限於所有人，
其持有人、保管人均得為發還之對象甚明，如所有人不明或其所
在不明，或未出面主張權利或請求發還者，自不能置原持有人（
或保管人）之請求發還於不顧，而以不能發還為由逕行公告並於
公告期滿後將之歸屬國庫，如此顯剝奪原持有人於法有據而請求
發還之權利，並致所有人將來對持有人陷於追討不能時而間接損
害其權益。上開扣押物依確定判決事實欄之認定，係案外人「施
有雄」委託第三人交付予甲○○，準備用以供匯款之用，且卷內
台北市政府警察局大安分局扣押物品目錄表扣押物「所有人／持
有人／保管人」欄內，亦填載甲○○之姓名，並由甲○○在備考
欄內簽名按捺指印。據此等事證以觀，甲○○縱非上開款項所有
人，亦應為持有人、或保管人，至屬明確而無疑。又本件確定判
決理由欄內亦已說明系爭款項係甲○○另欲供匯款所用之物，與
本案無關，不予宣告沒收，而系爭款項之所謂所有權人「施有雄
」（是否真有其人及其所在均屬不明）並未出面主張權利或請求
發還該扣押物，茲該筆款項金額龐大並由「施有雄」委由異議人
甲○○持以匯款之用，足見二人間自有其信賴關係之存在，將來
系爭款項如何歸屬乃彼二人內部之問題。則甲○○以扣押物品目
錄表上明載為持有人或保管人之身分請求返還扣押物，依前開規
定，殊屬有據，並無「應受發還人所在不明」之情形。抑且系爭
款項經原確定判決認定與本案無關而不予以宣告沒收，其並非贓
物且無被害人，亦無所謂發還被害人之餘地。綜上，檢察官遽依
刑事訴訟法第四百七十五條第一項「扣押物之應受發還人所在不
明或因其他事故不能發還者，檢察官應公告之」而為處分公告不
予發還扣押物，用法尚嫌速斷，亦難謂妥適。甲○○指摘本件執
行處分為不當而聲明異議，為有理由，因而裁定將原處分命令撤
銷，固非無見。
本件依卷附原審及第一審判決所確認之事實，係記載甲○○依施
有雄之指示，收受施有雄自大陸地區委託台灣漁民所交付之不明
款項，及在台之壹週刊員工郝麗娟依照歹徒指定之方法所交付擄
人勒贖之贖金（壹週刊記者在大陸地區遭綁架），再依施有雄所
傳真指定之匯款金額、銀行帳號等資料，於民國九十年十月二十
九日分三次假冒他人名義匯款至指定銀行；而扣案之三百七十九
萬六千一百元，亦據甲○○於警詢陳稱，係施有雄從大陸地區託
人於九十年十月三十日早上七、八點左右拿到伊住處，十一時許
伊接到指定匯款帳戶之明細表，剛要到銀行匯款即被警查獲等語
（見第一審判決第四頁）。即原確定判決亦認定「經警……，查
獲甲○○正欲另依施有雄之指示前往銀行匯款，並當場扣得施有
雄委託第三人所交付，準備用以供匯款之現金三百七十九萬六千
一百元」（見原判決第二頁）。如若無訛，則施有雄與甲○○間
交付之款項，既曾涉有擄人勒贖之贖金，已難認甲○○受施有雄
之託而經手匯款之款項全然非贓物或無被害人存在之餘地，是本
案前開款項是否屬贓物或另為其他被害人所有，抑或所有權人是
否全然未曾出面請求返還，自應調閱全卷以求詳實，乃原審未遑
查明釐清，即率認未有所有權人出面主張權利，並非贓物且無被
害人為由，遽為裁定撤銷原處分命令，自嫌速斷，難謂允洽。又
本件處分命令記載受文者甲○○君，備註欄一復載明扣押物品應
受發還人請於收受本件處分命令送達後十天內，持本件處分命令
及國民身分證、印章向本署贓物庫領取，且處分要旨欄又說明「
公告招領經檢察官同意」字樣，究竟本件處分命令係要通知甲○
○領取，或係對有受領取人為招領之公告，似有矛盾，原裁定未
予釐清，自有未合。抗告意旨執以指摘原裁定不當，非無理由，
爰將原裁定撤銷，由原審法院另為適法之裁定。
據上論結，應依刑事訴訟法第四百十三條前段，裁定如主文。
中    華    民    國  九十五  年    八    月  二十四  日
                      最高法院刑事第七庭
                          審判長法官  孫  增  同
                                法官  吳  昆  仁
                                法官  趙  文  淵
                                法官  吳      燦
                                法官  林  立  華
      本件正本證明與原本無異
                                      書  記  官
中    華    民    國  九十五  年    八    月  二十八  日
                                                    Ｍ


司法院資訊處製作；財團法人民間司法改革基金會備份。
